臺灣臺中地方法院民事判決　九十三年度建字第七二號
　　原　　　告　兢鑽實業有限公司
　　法定代理人　乙○○
　　被　　　告　謝仕成即川偉企業社
　　訴訟代理人　蔡壽男律師
右當事人間請求給付工程款事件，本院於民國九十四年四月十三日言詞辯論終結，判
決如下：
    主      文
被告應給付原告新臺幣參拾陸萬參仟玖佰捌拾元，及自民國九十三年九月十日起至清
償日止按週年利率百分之五計算之利息。
原告其餘之訴駁回。
訴訟費用由被告負擔百分之三十五，餘由原告負擔。
本判決第一項及命被告負擔訴訟費用部分，得假執行。但被告以新臺幣參拾陸萬參仟
玖佰捌拾元為原告預供擔保，得免為假執行。
原告其餘假執行之聲請駁回。
    事實及理由
壹、兩造爭執要旨：
  一、原告主張：訴外人源囿工程有限公司（以下簡稱源囿公司）承包維他路事業集
      團位在台中市西屯區○○○路十六號之廠房工程，由被告川偉企業社即謝仕成
      向源囿公司承攬其中鋼構及土木工程，被告再將土木工程轉發包予原告承作。
      原告於承攬相關工程及追加工程後，及派遺員工進場施作，並於民國九十二年
      四月底將承作工作全部完竣。未料被告僅給付其中契約原本約定之工程款新臺
      幣（下同）二百萬元，就追加工程項目所生之工程款一百零四萬九千七百十五
      元則遲未付款。而本件被告將其向訴外人源囿公司承攬之工程轉發包由原告承
      作完成，兩造間存有承攬契約，原告既依約完成系爭工程，依民法第五百零五
      條第一項規定，被告自負有給付承攬報酬之義務等語。並聲明：(一)被告應給付
      原告一百零四萬九千七百十五元，及自起訴狀繕本送達被告之翌日起至清償日
      止按週年利率百分之五計算之利息；(二)願供擔保，請准宣告假執行。
  二、被告抗辯：
    (一)訴外人源囿公司向訴外人維他露食品股份有限公司（以下簡稱維他露公司）
        承攬位在台中市西屯區○○○路十六號之廠房工程，分為「原本約定工程」
        與系爭之「追加工程」兩部分，其中「原本約定工程」，係由源囿公司轉包
        給兩造共同承作，此由源囿公司將應付原告之工程款簽發支票時指明原告法
        定代理人為受款人即可證明。另系爭之「追加工程」，則是由原告逕與源囿
        公司接洽承攬，被告並未參與，自與被告無關。原告主張系爭「追加工程」
        是由被告向源囿公司承攬，再轉包予原告承作，源囿公司應給付之系爭「追
        加工程」款，已由被告請領完畢云云，均不實在。
    (二)原告起訴狀所稱之「原本約定工程」，總價六百六十萬元，雖係由被告出名
        訂約，但實際上是由原告及被告向源囿工程有限公司分別承攬施作土木工程
        及鋼構工程。蓋查：
      1.原告承攬之土木工程，其應得之工程款，是由源囿公司給付。
      2.原告向源囿公司請領土木工程款時，均以原告名義或以原告之下包名義開立
        統一發票交付源囿公司。
      3.原告雖提出高邦營造有限公司之「業主維他露食品有限公司基礎地樑工程」
        項目明細表一份，主張係以高邦營造有限公司與被告簽訂承攬契約，但高邦
        營造有限公司與原告公司係二個不同之法人，自難張冠李戴，且該明細表上
        並無被告之簽章，自難作為原告有利之證明。
    (三)被告出名訂約之「原本約定工程」總工程款六百六十萬元，並不包括本件系
        爭「追加工程」，蓋查：
      1.依證人甲○○所提出之源囿公司與維他露公司於九十二年一月十五日所訂立
        之「工程合約書」第十四條約定，該合約書之附件應為材料明細表四張、工
        程圖五張、工程進度表一張、工程驗收明細表一張。茲發現其中「材料明細
        表」（實係工程估價明細單）增加第五張，「工程驗收單」增加第二張，而
        該增加之「工程估價明細單」及「工程驗收單」上源囿公司之印章，核與前
        四張之「工程估價明細單」及一張之「工程驗收單」上源囿公司之印章並不
        相同，且註明係「原估價單附加項目」，而咳附加項目除「12"白鐵鐵管」
        工程係另行計價由被告承作外，其餘項目即係本件原告所主張之系爭追加工
        程。顯見系爭追加工程是事後所新增，並非在被告出名訂約之「原本約定工
        程」之承攬範圍內，自非「原本約定工程」之一部分。
      2.證人甲○○提出之設計圖四張，核與前項「工程合約書」所附設計圖第一張
        至第四張完全相同，均為被告所設計，而被告出名訂約之「原告約定工程」
        總價款六百六十萬元，即係依照上開設計圖估價所得。系爭追加工程既非「
        原本約定工程」之設計圖所設計之項目，自不在被告估價範圍內，甚為明確
        。
      3.被告出名訂約之「原本約定工程」，係於九十二年四月底完工，並請款完畢
        。而前開追加之「原估價單附加項目」工程價明細單所列之「12"白鐵鐵管
        」（即12"不鏽鋼管）係被告自己承作，並於九十二年七月二十八日向源囿
        公司請款，源囿公司於九十二年八月四日給付原告該12"白鐵鐵管工程款其
        中二十萬元連同其他工程款合計五十四萬三千元之無劃線同額即期支票，由
        被告之妻陳錦玉代為提示兌領，並匯入陳錦玉設於大雅鄉農會之帳戶內。足
        證被告出名訂約之「原本約定工程」，顯統包工程，自不包括系爭追加工程
        。
      4.原告起訴狀亦自認本件係「原本約定工程」以外之追加工程項目，原告法定
        代理人寄給被告之台中工業區郵局第六０五號存證信函，亦稱其請求之工程
        款係「後續本工程契約外附屬追加工程款」等語。且衡諸常情，被告出名訂
        約之「原本約定工程」，包括原告承作之土木工程及被告承作之鋼構工程，
        其總工程價款既僅有六百六十萬元，被告自無可能包山包海，尚須無償承包
        本件系爭追加工程，而再轉發包給原告承作之理。何況「原本約定工程」之
        土木工程既已由原告承作，則原告與源囿公司之相關人員必其熟識，則其如
        有施作其所主張之本件追加工程，自必與源囿公司接洽承包，斷無可能輾轉
        透過被告，再向原告承包之理。
    (四)被告出名訂約之「原本約定工程」，雖有追減部分，但亦有追加部分。追減
        部分之工程項目，其追減工程款合計僅有三十四萬零六百七十六元。至於追
        加部分之工程項目，其追加之工程款合計高達五十八萬六千二百四十五元，
        已遠遠超過追減部分之工程款甚多，衡情被告殊無可能再無償承包本件系爭
        追加工程作為補償之理，足證證人甲○○證稱原本約定工程有追減，故被告
        須無償承作本件系爭工程作為補償，顯不實在。
    (五)並聲明：(一)原告之訴及假執行之聲請均駁回；(二)如受不利判決，願供擔保請
        准宣告免為假執行。
  三、原告對被告抗辯之陳述：
    (一)以原告名義開立發票，都經過被告轉送給源囿公司。
    (二)以高邦營造有限公司書寫估價單，是原本以為土木工程是直接以維他露公司
        為接洽對象，後來才知道源囿公司為總包，且那時與被告同租賃一家公司，
        朋友關係良好，被告也沒有告知用原告名義之估價單。
    (三)被告鋼構工程與圖樣設計減少部分，是被告親口所說要給原告追加，否則工
        程追加項目他不需要刪減亂砍。
貳、法官使兩造整理並協議簡化爭點如下：
  一、不爭執事項：
    (一)源囿公司將鋼構及土木工程部分發包給川偉企業社，工程報酬總額為六百六
        十萬元。
    (二)前述工程其中土木工程部分由原告施作，金額約定為二百萬元，工程款二百
        萬元業已付清。
    (三)原告主張土木工程的原定工程部分，其施作內容如九十三年十一月八日所提
        之工程明細表，明細表所列總金額為二百五十六萬一千七百七十九元，但以
        二百萬元來承攬。被告對原告主張之該事實不爭執。
    (四)原告主張追加工程明細表紅色筆跡、鉛筆筆跡、黑色細字筆跡是由被告書寫
        ，藍色筆跡是由原告書寫。被告對原告所主張之事實不爭執。
  二、爭執事項：
    (一)原告施作之土木工程，原告主張是向川偉企業社承攬，被告主張是兩造共同
        向源囿公司承攬。
    (二)原告主張追加工程部分其施作內容如起訴狀所附之追加工程明細表，總金額
        為一百零四萬九千七百十五元。被告主張該追加工程明細表是追加工程，但
        不是被告要求原告追加，工程現場源囿公司也有派人監工，原告是依源囿公
        司的指示去追加施作。
參、得心證之理由：
  一、訴外人維他露公司與源囿公司於九十二年一月十五日簽訂工程合約書，由維他
      露公司將位在台中市○○區○路二十六號之「工業八路裝設工程」發包予源囿
      公司承作，工程總價為一千三百四十萬元，此有工程合約書影本在卷可稽。源
      囿公司承攬該工程後，將其中鋼構及土木工程部分發包予被告謝仕成即川偉企
      業社，工程報酬總額為六百六十萬元，此為兩造所不爭執。至於前述土木工程
      部分，實際由原告施作，工程款二百萬元並已付清，但該土木工程，究竟是原
      告向川偉企業社承攬，或由兩造共同向源囿公司承攬，兩造則有爭執。茲查：
      證人即源囿公司實際負責人甲○○證稱：「（法官問：在源囿公司是負責什麼
      職務？）我是負責工程招攬發包，維他露公司的廠房工程我有參與承攬，總工
      程款為一千三百四十萬元，我發包給川偉企業社的是土木及鋼構工程部分，總
      金額為六百六十萬元。」「（法官問：發包給川偉企業社的工程範圍為何？）
      施工範圍如我於九十三年十一月八日所提的合約承攬書，工程範圍要以源囿公
      司與維他露公司的工程合約書內所載關於土木及鋼構的項目為準。」「（法官
      問：就六百六十萬元的發票是如何開立？）川偉企業社說為了要避稅，拿了很
      多家下游廠商的發票給我，有原告兢鑽實業有限公司等公司的發票，發票之公
      司、金額明細如所提清單。原告兢鑽實業有限公司開的發票金額為一百五十萬
      元。」「（法官問：系爭土木鋼構工程你是發包給川偉企業社或兩造共同參與
      承包？）我是發包給川偉企業社，因為那時候還不認識原告競鑽實業有限公司
      法定代理人乙○○。」「（法官問：工程進行之後有無將該工程之其他部分或
      是追加部分工程發包給原告兢鑽實業有限公司？）沒有，本工程我已經發包了
      ，若是其他工程我還要再查。」等語（以上見九十四年三月十六日言詞辯論筆
      錄），其已明確證述土木工程及鋼構工程是一併轉包予被告。又工程之次承攬
      人於與他人訂立契約時，常要求相對人在統一發票記載原承攬人為買受人，此
      在工程轉包實例上事屬常有。原告施作土木工程，開立源囿公司為買受人之發
      票交給被告轉向源囿公司請領工程款，與前述工程轉包請款之業界慣例尚無違
      背。本院綜合上情，認為該土木工程，應係原告向被告承攬，而非由兩造共同
      向源囿公司承攬。
  二、源囿公司向維他露公司承攬之該工程並無追加之工程，但廠房外牆部分原設計
      為全部鋼構，嗣後變更為地面往上一公尺二十公分為ＲＣ牆，ＲＣ牆以上才是
      鋼構等情，業據證人甲○○、維他露公司之職員丙○○證述明確（見九十四年
      三月三十日言詞辯論筆錄），並有證人甲○○提出之廠房外牆照片三幀及前開
      工程合約書原估價單附加項目第二項「隔間廠房120CM磚造」之記載可資佐憑
      。而該廠房外牆原設計為全部鋼構，嗣後變更為地面往上一公尺二十公分為Ｒ
      Ｃ牆，此係在源囿公司發包給被告之「鋼構及土木工程」範圍內。而被告自承
      係依原設計圖估價，證人甲○○亦證述：「如果依照原設計圖全部是鋼構，更
      改之後鋼構部分有減少，土木部分有增加，我有詢問川偉企業社要做調整或做
      追加減，因為全部是他承包，川偉表示他做追加減。」等語（見九十四年三月
      三十日言詞辯論筆錄），可知源囿公司發包予被告之「鋼構及土木工程」，因
      前述廠房外牆變更設計結果，會導致鋼構部分減少而土木部分增加，源囿公司
      與被告雖合意不增減工程總價，但因被告是將土木工程轉包予原告施作，該廠
      房外牆變更設計所增加之土木工程部分，對原告而言，即為原定工程以外之追
      加工程。而原告施作該追加工程之工程款為三十六萬三千九百八十元，有原告
      提出之報價單（即原告提出之追加工程單價明細表項目拾所示）一紙為憑。從
      而原告請求被告給付追加工程款三十六萬三千九百八十元，應屬有據。又按給
      付有確定期限者，債務人自期限屆滿時起，負遲延責任。給付無確定期限者，
      債務人於債權人得請求給付時，經其催告而未為給付，自受催告時起，負遲延
      責任。其經債權人起訴而送達訴狀，或依督促程序送達支付命令，或為其他相
      類之行為者，與催告有同一之效力，民法第二百二十九條第一項、第二項定有
      明文。又遲延之債務，以支付金錢為標的者，債權人得請求依法定利率計算之
      遲延利息。但約定利率較高者，仍從其約定利率。應付利息之債務，其利率未
      經約定，亦無法律可據者，週利利率為百分之五，民法第二百三十三條第一項
      、第二百零三條亦有明定。本件原告對被告之追加工程款債權，核屬無確定期
      限之給付，自應經原告之催告而未為給付，被告始負遲延責任。準此，原告請
      求被告自起訴狀繕本送達被告之翌日即起，按週年利率百分之五計付遲延利息
      ，核無不合。
  三、至於其餘原告主張之追加工程部分（即前開追加工程單價明細表項目拾以外部
      分），業經被告嚴予否認，而原告又未能舉證證明該等施作項目是原定工程以
      外之追加工程，故原告此部分之請求，即乏依據。
  四、綜上所述，原告依承攬契約關係，請求被告給付追加工程款三十六萬三千九百
      八十元，及自起訴狀繕本送達被告之翌日即九十三年九月十日起至清償日止按
      週年利率百分之五計算之遲延利息，為有理由，應予准許。其餘逾此部分之請
      求，為無理由，應予駁回。
  五、本判決基礎已經明確，兩造其餘主張、陳述及證據方法，核與判決結論無影響
      ，爰不予逐一論述。
  六、本件為所命給付金額未逾五十萬元之判決，於原告勝訴部分（即本判決主文第
      一項及命被告負擔訴訟費用部分），爰依職權宣告假執行。而被告陳明願供擔
      保請准宣告免為假執行，經核尚無不合，爰酌定相當擔保金額准許之。至於原
      告敗訴部分，其假執行之聲請，因失所依附，應予駁回。
肆、訴訟費用負擔、宣告假執行及免為假執行之依據：民事訴訟法第七十九條、第三
    百八十九條第一項第五款、第三百九十二條第二項。
中　　　華　　　民　　　國　　九十四　　年　　　五　　　月　　　四　　　日
　　　　　　　　　　　　　　　　　臺灣臺中地方法院民事第一庭
~B法　官　游文科
右正本係照原本作成。
如對本判決上訴，須於判決送達後二十日內向本院提出上訴狀（須附繕本）。
中　　　華　　　民　　　國　　九十四　　年　　　五　　　月　　　四　　　日
~B書記官
